臺灣嘉義地方法院民事判決
110年度嘉簡字第79號
原      告  林美惠  
訴訟代理人  楊漢東律師
複  代理人  林威廷  
被      告  陳相廷  
兼  上一人
訴訟代理人  曾秀滿  

上列當事人間請求拆屋還地事件，本院於民國110年12月7日言詞
辯論終結，判決如下：
    主      文
被告應將坐落嘉義市○路○段0000000地號土地上如附圖所示代號B
部分投影面積1平方公尺之鐵皮雨遮拆除，並將上開土地返還原
告。
訴訟費用由被告負擔。
本判決得假執行。但被告如以新臺幣21,000元為原告供擔保後，
得免為假執行。
    事實及理由
一、原告主張：
　㈠緣坐落嘉義市○路○段0000000地號土地（下稱系爭土地）及其
    上同段13016建號建物（門牌號碼為嘉義市○○路0段000○0號
    ）為原告所有（原告係於民國90年購買），與被告陳相廷所
    有坐落同段435-334地號土地及其同段13015建號建物（門牌
    號碼為嘉義市○○路0段000○0號，下稱系爭建物）相鄰，原告
    之房屋與被告陳相廷之房屋及房屋前車庫係共同使用同一堵
    屋牆及圍牆，但相鄰之土地界址係以牆壁之中心點為界。原
    告在104年間於自己房屋前車庫上方增設壓克力之遮雨採光
    罩時，因遵守法律規範不使自有之採光罩上方之雨水注入到
    被告陳相廷所有之鄰地範圍內，故原告刻意將採光罩位置均
    設在相鄰之牆壁中心線再往原告房屋方向退縮約6公分之位
    置，原告不但未將採光罩使用之位置施作到相鄰之牆壁中心
    線上，還刻意往自己所有之土地、房屋方向退縮一部分空間
    ，以免雙方車庫上增設遮雨之附屬設失互相碰觸而衍生糾紛
    。詎108年11月中旬，被告曾秀滿（即被告陳相廷之母）僱
    工在被告所有之房屋車庫上方增設鐵皮雨遮時，卻故意逾越
    雙方相鄰牆壁中心線之土地位置，將鐵皮雨遮施作到原告已
    退縮至自己地界範圍内之壓克力遮雨棚位置，並將其鐵皮雨
    遮邊緣與原告之壓克力遮雨棚外側邊緣，用矽利康之黏劑使
    之相黏貼，致被告之鐵皮雨遮附著在原告之壓克力遮棚上。
    原告在發現被告曾秀滿僱請工人作上述越界施作鐵皮雨遮後
    ，即當場向被告曾秀滿提出異議（因隔鄰登記被告所有之房
    屋一直都是被告曾秀滿在管理並出租他人使用，原告當時誤
    以為被告曾秀滿為屋主），並請被告曾秀滿必須將鐵皮雨遮
    拆回到牆壁中心線位置，不能越界又將鐵皮直接黏貼在原告
    的遮雨棚之壓克力上。但被告曾秀滿非但不願將違法黏貼在
    原告的遮雨棚壓克力邊沿之鐵皮除去，並退縮到雙方應有之
    土地界址牆壁中心線位置，被告曾秀滿甚至還當場表示若原
    告提告訴訟有判決拆除，她再拆即可。因被告曾秀滿越界施
    作遮雨棚後，該遮雨棚在下雨天承接之部分雨水會順著越界
    之鐵皮溝槽順流到原告之鐵捲門再流入原告之車庫地面。原
    告為了在訴訟前能確定雙方相鄰之土地界線是在相鄰之牆壁
    中心線，特別又申請嘉義市地政事務所在109年1月8日到土
    地現場施行複丈鑑界，該鑑界結果已確定原告與被告雙方土
    地界址位在圍牆之中心點，該鐵皮雨遮已越過雙方應有之土
    地界址。承上，被告之遮雨棚及遮雨棚邊緣之鐵皮占用系爭
    土地顯屬無權占有，且被告將其鐵皮雨遮黏貼在原告之壓克
    力遮棚上，亦構成侵權行為，爰依民法第767條及第184條之
    規定，請求被告應將無權占用系爭土地之鐵皮雨遮拆除騰空
    ，將占用之土地返還原告。
　㈡被告在110年2月20日之民事答辯狀就原告主張被告之鐵皮雨
    遮有故意越過兩造房屋前方車庫之隔間牆中心線，並黏貼到
    原告車庫上方壓克力遮雨棚邊沿之事實，並不否認，惟被告
    辯稱是為避免遇雨兩造前院均被雨水直下造成積水。被告並
    以原告提起本件訴訟有權利濫用，作為抗辯。惟查，被告辯
    解之事實理由，與雨天造成之事實狀況不符。在被告未將其
    鐵皮雨遮修改成越過牆中心線並黏貼在原告壓克力遮雨棚前
    ，雨天原告之前院並不會有聚積雨水之現象，但被告修改其
    鐵皮雨遮後，反而會造成被告遮雨棚上的雨水會漫流到原告
    的前院車庫内造成積水。所以原告提起本件訴訟是要將被告
    所為本件損人利己、以鄰為壑之違法行為回復到正常合法狀
    況，並請被告拆除修改後的遮雨棚，回復原狀。原告本件訴
    訟是要排除被告修改遮雨棚後，雨天會有大雨水流入原告車
    庫之損害狀況，排除後可以使原告避免鄰屋之雨水漫流入原
    告車庫，原告之訴訟是要排除被告違法侵害行為造成之損害
    ，並非損人不利己。原告本件訴訟不是濫用權利之行為，被
    告之抗辯應無可採等語。
  ㈢並聲明：被告應將坐落嘉義市○路○段0000000地號土地如附圖
    所示代號B部分面積1平方公尺之鐵皮雨遮拆除，並將上開土
    地返還原告。
二、被告則以：
  ㈠查原告與被告所有前開住所之房屋，均係向建商購買之成屋
    ，被告450之7號房屋係曾秀滿於90年間購買，當時因前院未
    搭蓋遮雨棚，恐下雨時造成不便，因此向建商要求加蓋遮雨
    棚採光罩。原告之房屋則係95年間購買，自行在前院上方加
    蓋遮雨棚採光罩，以防止下雨時淋濕不便。當時原告加蓋之
    遮雨棚是否連接被告之遮雨棚，因時間關係無法記憶。原告
    之遮雨棚於104年間修建，據原告自承於修建時退縮6公分且
    高於被告之採光罩，因此兩造之採光罩間有6公分之空隙，
    遇雨則兩造之前院均被雨水直下造成積水。被告於108年間
    因原有遮雨棚採光罩損壞，乃僱工將原有雨遮採光罩改為鐵
    皮雨遮。當時為顧及兩造之利益避免下雨時雨水從6公分之
    空隙直瀉而下，因此雨遮延伸至原告壓克力遮雨棚，同時製
    作水切以黏著劑矽利康沿水切上方黏著於原告壓克力雨遮，
    以免下雨時造成兩造之不便。
　㈡按權利之行使，不得違反公共利益，或以損害他人為主要目
    的，行使權利、履行義務，應依誠實及信用方法，民法第14
    8條定有明文。所謂權利濫用，係在外觀上為權利之行使，
    實質上卻違反權利之社會性，因此不能認為正當行使權利的
    行為。然權利人行使權利，不免對義務人或他人造成不利益
    的結果，此乃不可避免的正常現象，不能指為權利的濫用，
    必須權利人在主觀上有損害他人的意思並且以此為主要目的
    ，始構成權利的濫用。又所謂誠實信用之原則，係在具體之
    權利義務關係，依正義公平之方法，確定並實現權利之内容
    ，避免當事人間犠牲他方利益以圖利自己，自應以權利人及
    義務人雙方利益為衡量依據，並應考察權利義務之社會上作
    用，於具體事實妥善運用之方法（臺北地方法院93年度訴字
    第3178號判決參照），被告施作之鐵皮雨遮，係因原告於修
    建其原有採光罩遮雨棚時，故意退縮6公分以致兩造之遮雨
    棚間造成6公分之空隙，被告基於維護兩造之利益，因此將
    該6公分之空隙以水切及矽利康黏著劑附著於原告之壓克力
    遮雨棚。本件複丈結果如有逾越原告遮雨棚所屬前院上空之
    事實，如判令將該部分之遮雨棚切除，勢必造成兩造前院上
    方遮雨棚間有6公分空隙，下雨時對兩造均屬不利。原告提
    起本件訴訟，應屬損人不利己之權利濫用及違反誠信原則，
    應無理由。
　㈢並聲明：⒈原告之訴駁回。⒉如受不利判決，願供擔保請准免予假執行。
三、得心證之理由：
　㈠原告主張系爭土地及其上同段13016建號建物（門牌號碼為嘉
    義市○○路0段000○0號）為原告所有，與被告陳相廷所有坐落
    同段435-334地號土地及其上之系爭建物相鄰；系爭建物之
    鐵皮雨遮占用系爭土地如附圖所示代號B部分投影面積1平方
    公尺等情，有土地、建物登記謄本在卷可證，並經本院會同
    嘉義市地政事務所地政人員至現場履勘明確，並囑託該地政
    事務所測量，有勘驗筆錄、嘉義市地政事務所110年11月3日
    嘉地二字第1105400396號函附如附圖之土地複丈成果圖在卷
    可稽，堪信為真實。
　㈡按所有人對於無權占有者，得請求返還之；對於妨害其所有權者，得請求除去之，民法第767條第1項定有明文。而以無權占有為原因，請求返還土地者，占有人對土地所有權存在之事實無爭執，而僅以非無權占有為抗辯者，土地所有權人對其土地被無權占有之事實無舉證責任，占有人自應就其取得占有係有正當權源之事實證明之（最高法院97年度台上字第1101號、85年度台上字笫1120號判決意旨參照）。經查，如附圖所示代號B部分之鐵皮雨遮與系爭建物，具有附合關係，應由系爭建物之所有權人即被告陳相廷取得該鐵皮雨遮之所有權，而被告陳相廷並未就代號B部分之鐵皮雨遮具有占用權源一節舉證以實其說，自應認係無權占用系爭土地，原告請求被告陳相廷拆除代號B部分之鐵皮雨遮並返還土地，自屬有據。
　㈢按因故意或過失，不法侵害他人之權利者，負損害賠償責任
    ；負損害賠償責任者，除法律另有規定或契約另有訂定外，
    應回復他方損害發生前之原狀，民法第184條第1項前段、第
    213條第1項分別定有明文。原告主張系爭建物之鐵皮雨遮為
    被告曾秀滿僱工施作，為被告所不爭執，原告之系爭土地因
    被告曾秀滿越界設置鐵皮雨遮，已妨害其所有權之行使，並
    侵害其就系爭土地之所有權，應認被告曾秀滿已對原告構成
    過失侵權行為，是原告請求被告曾秀滿將代號B部分之鐵皮
    雨遮拆除，將土地回復原狀，應屬有據。
　㈣按權利之行使，不得違反公共利益，或以損害他人為主要目
    的；行使權利，履行義務，應依誠實及信用方法，民法第14
    8條定有明文。當事人行使權利，雖足使他人喪失利益，而
    茍非以損害他人為主要目的，即不在該條所定範圍之內（最
    高法院45年度台上字第105號民事判決參照）。系爭土地為
    原告所有，遭被告地上物占用，已妨害其權利之行使，是原
    告訴請被告拆除地上物返還土地，乃其權利之正當行使，被
    告抗辯原告之請求係權利濫用，難認可採。
　㈤綜上所述，原告依民法第184條、第767條第1項規定，請求被
    告應將坐落系爭土地上如附圖所示代號B部分投影面積1平方
    公尺之鐵皮雨遮拆除，並將上開土地返還原告，為有理由，
    應予准許。
四、本件事證已臻明確，兩造其餘攻擊防禦方法，核與判決結果
    不生影響，爰不逐一論述。
五、本件係就民事訴訟法第427條訴訟適用簡易程序所為被告敗
    訴之判決，依同法第389條第1項第3款規定，應依職權宣告
    假執行。又被告陳明願供擔保免為假執行，經核並無不合，
    爰酌定相當擔保金額宣告之。 
六、訴訟費用負擔之依據：民事訴訟法第78條、第85條第1項。
中　　華　　民　　國　　110 　年　　12　　月　　28　　日
                  臺灣嘉義地方法院嘉義簡易庭
                                  法　官　孫偲綺
以上正本係照原本作成。
如對本判決上訴，須於判決送達後20日內向本庭（嘉義市文化路
308之1號）提出上訴狀（均須按他造當事人之人數附繕本）。如
委任律師提起上訴者，應一併繳納上訴審裁判費。
中　　華　　民　　國　　110 　年　　12　　月　　28　　日
                                  書記官  李珈慧